臺灣基隆地方法院刑事判決　　　　　　　 93年度易字第370號
公　訴　人　臺灣基隆地方法院檢察署檢察官
被　　　告　丁○○　男　42歲.
上列被告因侵占案件，經檢察官提起公訴（九十三年度偵字第三
四０九號），並經公訴人提出九十四年度蒞字第三七九號補充理
由書加以更正及補充，本院判決如下：
    主  文
丁○○連續行使偽造私文書，足以生損害於他人，處有期徒刑貳
年。
    事  實
一、丁○○曾任職於臺北縣政府地政局，雖於民國八十六年間離
    職，然對提領土地徵收補償費程序知之甚詳。緣連春（已歿
    ）及其夫丙○○○均為瘖啞人士，連春並於九十一年三月廿
    日，經臺灣基隆地方法院以九十一年度禁字第一號裁定宣告
    為禁治產人，由丙○○○為監護人，渠等均與丁○○素不相
    識。丁○○因故知悉交通部公路局辦理道路拓寬，公告徵收
    連春之四筆土地（地號分別為臺北縣雙溪鄉○○段過港小段
    一二之四八、一二之四九、一二之五二、一二之五三號），
    因連春不諳請領程序，致使該等土地徵收補償費，其中新臺
    幣（下同）廿八萬六千九百四十二元經台北縣政府將之提存
    在臺灣板橋地方法院提存所，另一百零三萬九千五百元則由
    台北縣政府暫存入設於臺灣土地銀行板橋分行國庫專戶以代
    保管（上開補償費本金合計為一百卅二萬六千四百四十二元
    ）。而丁○○於九十年十月間透過關係，主動約連春之子甲○○在丁○○位於臺北縣雙溪鄉○○村○○路八巷一號之住
    處見面，並表示可代為領取補償費。甲○○遂將連春向台北
    縣瑞芳地區農會所申請之活期儲蓄存款帳戶（帳號為000
    00000000000號，下稱本案帳戶）存摺一本、本
    案帳戶開戶印鑑章一枚、上開宣告禁治產之裁定一份及丙○○○之印章一枚等資料，委由丁○○代辦，而丁○○隨即持
    之向台北縣政府及臺灣板橋地方法院提存所辦理提領上開補
    償費之手續，嗣經審核後，台北縣政府及臺灣板橋地方法院
    提存所即以簽發支票方式，將所代為保管之上開二筆補償費
    連同利息准由丁○○代為領取（金額分別為一百零六萬五千
    八百八十一元及廿九萬九千二百九十二元），丁○○並將該
    二張支票於九十一年四月廿九日及九十一年六月廿七日分別
    存入本案帳戶內以提示兌現。惟丁○○明知其上開受託領取
    補償費之事務範圍，僅止於將該二筆補償費存入本案帳戶，
    竟逾越權限，而基於意圖為自己不法之所有及行使偽造私文
    書之概括犯意，於附表所示之時間，連續盜用其所持有之本
    案帳戶開戶印鑑章，以偽造如附件所示之取款憑條及匯款申
    請書之私文書完成後，進而行使之，致使臺北縣瑞芳地區農
    會經辦人員陷於錯誤，部分以現金供被告提領，部分則將款
    項匯入帳戶之方式（均詳如附表所示），由丁○○將上開補
    償費分次盜領一空後，進而將其歷次所詐得之款項共計一百
    卅五萬五千元侵吞入己，並花用殆盡，足生損害於連春、丙○○○以及該農會對於審核提領本案帳戶內款項之正確性。
    嗣於九十三年四月間，因丁○○遲遲未將上開補償費及相關
    文件交還，經甲○○向臺北縣政府等機關查詢後，始知上情
    。
二、案經被害人連春之弟乙○○代為訴請臺北縣政府警察局瑞芳
    分局報告臺灣基隆地方法院檢察署檢察官偵查起訴。
    理  由
一、訊據被告丁○○固不否認有代理領取連春上開四筆土地之徵
    收補償費，亦不否認其代領該土地徵收補償費後未交予連春
    家人，然矢口否認上開偽造文書、詐欺之事實，辯稱：其在
    未代為領取土地徵收補償費前，即已徵得連春之子甲○○之
    同意，在領得土地徵收補償費後，將土地徵收補償費全數借
    予伊，伊嗣後雖無法償還，然此僅係借款無法償還之民事糾
    紛而已云云。惟查：證人甲○○於警、偵訊及本院審理時均
    堅決否認有同意將土地徵收補償費借予被告，其證稱被告受
    託辦理事務之範圍僅止於將土地徵收補償費匯入本案帳戶後
    ，委任事務即已完成並終止，另被告雖在一開始接受伊之委
    託代領土地徵收補償費時，即已向伊徵詢是否可以將土地徵
    收補償費借給被告，然伊並無答應，伊僅說「到時候再說」
    等語。再查，依證人甲○○於九十年、九十一年度綜合所得
    稅申報資料發現，其於九十年度之綜合所得總額僅廿八萬一
    千八百十四元，其於九十一年度之綜合所得總額亦僅十八萬
    二千六百八十九元，其於該二年度非但未達綜合所得稅起徵
    標準，甚至均可退稅，此有財政部台灣省北區國稅局瑞芳稽
    徵所九十三年十二月廿二日北區國稅瑞芳一字第０九三一０
    ０三一六四號及其附件在卷可稽，由是，證人甲○○於九十
    年、九十一年之經濟狀況甚為拮据，殆屬可見，則其即使果
    真應允將連春之土地徵收補償費借予被告，亦必約定借貸之
    金額、利息之計算、返還之期限等事項，斷無如被告所辯，
    甲○○就該等事項與其毫無約定，即在無簽立任何書面借據
    之情況下，將所有之土地徵收補償費借予被告之理。綜上，
    被告所辯核與事實背謬，委無足採，此外，並有臺北縣政府
    九十三年十二月卅日北府地用字第九三０八四一九六三號函
    及附件、臺灣板橋地方法院九十三年十月十三日板院通提字
    第四六八九０號函及附件、台北縣瑞芳地區農會九十三年十
    二月廿九日北縣瑞農信字第０七八六號函及附件、九十四年
    一月廿一日北縣瑞農信字第０二二一號函及附件各一份附卷
    可稽，本件事證明確，被告上開犯行足堪認定。
二、核被告所為，係犯刑法第二百十六條之行使第二百十條偽造
    私文書罪、第三百三十九條第一項之詐欺取財罪；檢察官於
    起訴書犯罪事實欄雖未敘及被告行使偽造之取款憑條以詐領
    款項之事實，並誤引刑法第三百三十五條第一項，然經公訴
    人提出補充理由書加以更正並補充，併此敘明；又公訴人補
    充理由書認被告未將甲○○交予其之連春向台北縣瑞芳地區
    農會所申請之活期儲蓄存款帳戶（帳號為00000000
    000000號，下稱本案帳戶）存摺一本、本案帳戶開戶
    印鑑章一枚及丙○○○之印章一枚等資料交還甲○○或連春
    或丙○○○，因之另犯刑法第三百三十五條第一項之侵占罪
    嫌，然被告之所以未交還該等物品之目的係為詐領連春帳戶
    內之款項，其主觀上尚無將該等物品易持有為所有之不法意
    圖，因之尚難構成侵占罪（僅係民事糾紛），然此部分若果
    成罪，則與其他部分具有牽連犯裁判上一罪之關係，自不另
    為無罪之諭知。被告盜用印章乃係偽造私文書之階段行為；
    又其偽造文書之低度行為，則應為行使偽造私文書之高度行
    為所吸收，均不另論罪。被告先後多次行使偽造私文書及詐
    欺取財之犯行，各時間緊接，所犯各係構成要件相同罪名，
    各顯係基於概括犯意為之，各為連續犯，各以一罪論，並各
    依刑法第五十六條之規定加重其刑；公訴人補充理由書認被
    告於九十一年五月六日為將自連春前開帳戶提領之八十六萬
    元匯入其於中國信託銀行板橋分行如附表編號二所示帳戶內
    ，所填寫之匯款申請書，亦屬偽造私文書，然依卷附之匯款
    申請書所示，被告在該匯款申請書上並無盜用連春之印章或
    偽造印文、署押之情形，因之，該匯款申請書尚不能謂係偽
    造，自亦無行使偽造私文書之可言，然此部分若果成罪，則
    與被告其他行使偽造私文書之犯行具有連續犯裁判上一罪之
    關係，自不另為無罪之諭知。被告所犯上開二罪間，有方法
    結果之牽連關係，為牽連犯，應依刑法第五十五條規定，從
    較重之行使偽造私文書罪處斷。爰審酌被告詐取財物之手段
    ，詐得之款項甚夥，其犯後雖曾與被害人方面達成調解（此
    有台北縣雙溪鄉調解委員會調解書一紙附卷可憑），約定於
    九十三年六月廿五日還清所有土地徵收補償費及利息，然其
    迄今分文未予歸還，其犯後態度惡劣等一切情狀，量處如主
    文所示之刑。
據上論斷，應依刑事訴訟法第二百九十九條第一項前段，刑法第
五十六條、第二百十六條、第二百十條、第三百三十九條第一項
、第五十五條，罰金罰鍰提高標準條例第一條前段，判決如主文
。
本案經檢察官黃鴻達到庭執行職務
中　　華　　民　　國　　94　　年　　3 　　月　　15　　日
                  刑事第三庭審判長法    官　鄭景文
                                  法　　官  王美婷
                                  法　　官  曾雨明
以上正本證明與原本無異。
對於本件判決如有不服，應於收受送達後10日內，向本院提出上
訴書狀，上訴於臺灣高等法院，並按他造當事人之人數附具繕本
。
中　　華　　民　　國　　94　　年　　3 　　月　　18　　日
                            書 記 官  王靜敏
附錄法條：
中華民國刑法第216條：
行使第條至第條之文書者，依偽造、變造文書或登載不實事項或
使登載不實事項之規定處斷。
中華民國刑法第210條：
偽造、變造私文書，足以生損害於公眾或他人者，處5 年以下有
期徒刑。
中華民國刑法第339條第1項：
意圖為自己或第 3 人不法之所有，以詐術使人將本人或第 3 人
之物交付者，處5 年以下有期徒刑、拘役或科或併科1000元以下
罰金。
附表：
┌──┬────┬───────┬─────┬─────┐
│編號│ 時間   │  造之私文書  │ 詐得款項 │   備註   │
├──┼────┼───────┼─────┼─────┤
│ 一 │91年5月6│存摺類存款取款│140,000元 │ 現金提領 │
│　  │日      │憑條1紙       │          │          │
├──┼────┼───────┼─────┼─────┤
│    │  同上  │存摺類存款取款│860,00元（│與編號一之│
│    │        │憑條1紙（被告 │按：該筆款│犯行間應係│
│    │        │另以匯款申請書│項係匯入被│接續犯之實│
│    │        │1紙將款項匯入 │告所申設之│質上一罪關│
│二  │        │己之帳戶內，如│中國信託銀│係。      │
│    │        │右所述，然該匯│行板橋分行│          │
│    │        │款申請書尚未構│，帳號為17│          │
│    │        │成私文書）    │0000000000│          │
│    │        │              │號帳戶內）│          │
├──┼────┼───────┼─────┼─────┤
│ 三 │91年6月2│存摺類存款取款│65,000元  │ 現金提領 │
│    │4日     │憑條1紙       │          │          │
├──┼────┼───────┼─────┼─────┤
│ 四 │91年6月2│     同上     │290,000元 │   同上   │
│    │7日     │              │          │          │
└──┴────┴───────┴─────┴─────┘
